ACORDAO-COMPLETO-2548127

ACÓRDÃO 4520/2022 ATA 29/2022 - SEGUNDA CÂMARA

VISTOS, relatados e discutidos estes autos em que se aprecia ato de aposentadoria,
ACORDAM os Ministros do Tribunal de Contas da União, reunidos em sessão da Segunda Câmara, diante das razões expostas pelo Relator, e com fundamento no art. 71, incisos III e IX, da Constituição Federal de 1988, c/c os arts. 1º, inciso V, 39, inciso II, e 45 da Lei 8.443/1992, e ainda com os arts. 260, § 1º, 261, caput e § 1º, e 262, caput e § 2º, do Regimento Interno do TCU, em:
9.1. considerar ilegal a aposentadoria de Antonio Borges de Melo, negando o registro ao ato correspondente;
9.2. dispensar o ressarcimento das quantias indevidamente recebidas de boa-fé (enunciado 106 da súmula da jurisprudência predominante do TCU) ;
9.3. determinar à unidade jurisdicionada que:
9.3.1. no prazo de 15 (quinze) dias, faça cessar os pagamentos decorrentes do ato ora considerado ilegal, sob pena de responsabilidade solidária da autoridade administrativa omissa, até a emissão de novo ato livre das irregularidades identificadas;
9.3.2. no prazo de 15 (quinze) dias, dê ciência do inteiro teor desta deliberação ao interessado, esclarecendo-lhe que o efeito suspensivo proveniente da interposição de recurso não o exime da devolução dos valores percebidos indevidamente após a notificação sobre o presente acórdão, em caso de não provimento do recurso porventura impetrado;
9.3.3. no prazo de 30 (trinta) dias, informe ao TCU as medidas adotadas, sem prejuízo de encaminhar comprovante sobre a data em que o interessado tomou conhecimento deste acórdão;
9.4. dar ciência deste acórdão à unidade jurisdicionada.

Ato de aposentadoria.

Segunda Câmara

Departamento Nacional de Obras Contra as Secas.

3. Interessados/Responsáveis:
3.1. Interessado: Fernando de Carvalho Parente (XXX.857.373-XX).

13.1. Ministros presentes: Augusto Nardes (na Presidência), Aroldo Cedraz, Bruno Dantas (Relator) e Antonio Anastasia.
13.2. Ministros-Substitutos presentes: Marcos Bemquerer Costa e André Luís de Carvalho.

BRUNO DANTAS

Adoto como relatório trecho da instrução elaborada pela Secretaria de Fiscalização de Integridade de Atos e Pagamentos de Pessoal e de Benefícios Sociais - Sefip (peça 5) , que contou com o apoio do Ministério Público junto ao TCU (peça 8) :
"Exame das Constatações
9.	Ato: 35271/2019 - Inicial - Interessado (a) : FERNANDO DE CARVALHO PARENTE - CPF: XXX.857.373-XX
9.1.	Parecer do Controle Interno: considerar o ato Legal com esclarecimentos. Justificativa:  Após análise da aposentadoria, publicada no DOU de 1/2/2019, por meio da Portaria nº 14 DA/DGP, de 30/1/2019, propomos parecer pela legalidade e a remessa dos dados da concessão, registrados no e-Pessoal nº 35271/2019, ao Tribunal de Contas da União, a fim de que se proceda ao julgamento. 2. Não obstante a existência do importe de R$ 1.346,17, na rubrica  10289 - Decisão Judicial N Tran Jug AP, por ocasião da aposentadoria do ex-servidor, conforme ficha financeira de 2/2019, verificou-se que o DNOCS iniciou a correção do valor da referida rubrica, no contracheque do servidor em questão, a partir de março/19, promovendo a absorção de valores resultantes dos reajustes de vencimento básico estabelecidos na legislação, conforme o art. 14 da Lei nº 12.716, de 21/9/2012. 3. Acrescente-se que o assunto foi tratado no Relatório de Auditoria nº 201800799, de 29/8/18. 4. Acrescente-se, ainda, que, conforme informado pelo DNOCS, estão sendo providenciados os acertos financeiros.
9.2.	Constatação e análise: 
9.2.1.	Houve o registro de pelo menos uma rubrica com 'Denominação para análise pelo TCU = Decisão judicial (10289 - DECISAO JUDICIAL N TRAN JUG AP (Decisão judicial - Outros) - R$ 1.346,17) .
a.	Justificativa do Gestor de Pessoal: Não há. Verificação efetuada no âmbito do TCU.
b.	Análise do Controle Interno:  Não há. Verificação efetuada no âmbito do TCU.
c.	Análise da Equipe Técnica: Ilegal
A rubrica judicial está sendo paga com base no Mandado de Segurança Coletivo 0800320-97.2014.4.05.8100, 10ª Vara Federal da Seção Judiciária Federal do Ceará, autor: Associação dos Servidores do Departamento Nacional de Obras Contra as Secas/Ceará-ASSECAS/CE. Referida decisão transitou em julgado em 10/03/2017.
Não obstante essa informação, tal decisão não impede que ela seja absorvida por majorações das gratificações de desempenho GDPGPE e GDACE, em data posterior à vigência da Lei 12.716/2012, ou seja, a partir de janeiro de 2013, por força da Lei 12.778/2012.
Nesse sentido é o entendimento exarado no Acórdão 451/2020-TCU-Primeira Câmara, de relatoria do Ministro Benjamin Zymler.
Registre-se que não há necessidade de comprovação de que o (a) interessado (a) era filiado (a) a Associação na época do trâmite da Ação que ampara o referido pagamento, e que autorizou a referida entidade a defender os seus interesses na aludida ação. Esse é o entendimento do Supremo Tribunal Federal, conforme decisões abaixo:
RE 364051 / SP - SÃO PAULO
RECURSO EXTRAORDINÁRIO
Relator (a) : Min. MARCO AURÉLIO
Julgamento: 17/08/2004
Publicação: 08/10/2004
Órgão julgador: Primeira Turma
Ementa
MANDADO DE SEGURANÇA COLETIVO - EXTINÇÃO DE CARTÓRIOS - FORMA - LEGITIMIDADE DA ASSOCIAÇÃO DOS NOTÁRIOS E REGISTRADORES DO BRASIL - ANOREG.
Consoante dispõe o artigo 5º, inciso LXX, da Constituição Federal, as associações legalmente constituídas e em funcionamento há pelo menos um ano têm legitimidade, como substituto processual, para defender, na via do mandado de segurança coletivo, os interesses dos associados, não cabendo exigir autorização específica para agir.
RE 501953 AgR / DF - DISTRITO FEDERAL
AG.REG. NO RECURSO EXTRAORDINÁRIO
Relator (a) : Min. DIAS TOFFOLI
Julgamento: 20/03/2012
Publicação: 26/04/2012
Órgão julgador: Primeira Turma
Ementa
EMENTA Agravo regimental no recurso extraordinário. Constitucional. Mandado de segurança coletivo. Associação. Legitimidade ativa. Autorização expressa dos associados. Relação nominal. Desnecessidade. Precedentes.
1. É pacífica a jurisprudência desta Corte de que as associações, quando impetram mandado de segurança coletivo em favor de seus filiados, atuam como substitutos processuais, não dependendo, para legitimar sua atuação em Juízo, de autorização expressa de seus associados, nem de que a relação nominal desses acompanhe a inicial do mandamus, consoante firmado no julgamento do MS nº 23.769/BA, Tribunal Pleno, Relatora a Ministra Ellen Gracie.
2. Agravo regimental não provido.
9.3.	O quadro resumo de ocorrências e, quando for o caso, o detalhamento da norma legal e da jurisprudência para a inconsistência acima elencada encontra-se no anexo II dessa instrução. 
9.4.	Encaminhamento do ato: 
9.4.1.	Considerar ILEGAL e recusar o registro do ato de Aposentadoria de FERNANDO DE CARVALHO PARENTE do quadro de pessoal do órgão/entidade Departamento Nacional de Obras Contra as Secas, com base nos arts. 71, inciso III, da Constituição Federal, 1º, inciso V, e 39, inciso II, da Lei 8.443/1992 e 260, § 1º, do Regimento Interno. 
9.4.2.	Com fulcro no art. 262, caput, do Regimento Interno deste Tribunal, determinar ao órgão/entidade Departamento Nacional de Obras Contra as Secas que: 
a.	emita novo ato, livre da irregularidade ora apontada, em substituição ao ato de Aposentadoria de FERNANDO DE CARVALHO PARENTE, submetendo-o à nova apreciação por este Tribunal, na forma do artigo 260, caput, também do Regimento.
b.	dispense a devolução dos valores indevidamente recebidos de boa-fé até a data da ciência do órgão/entidade Departamento Nacional de Obras Contra as Secas, do acórdão que vier a ser proferido, com base no Enunciado 106 da Súmula da Jurisprudência do TCU.
c.	no prazo de trinta dias, contados da ciência da decisão, envie a este Tribunal documentos comprobatórios de que o (a) interessado (a) cujo ato foi impugnado está ciente do julgamento deste Tribunal.
d.	dê ciência, no prazo de quinze dias, contados da notificação, do inteiro teor desta deliberação (a) o interessado (a) , alertando-o (a) de que o efeito suspensivo proveniente da interposição de eventuais recursos junto ao TCU não o (a) exime da devolução dos valores percebidos indevidamente, caso o recurso não seja provido.
e.	informe o teor do acórdão que vier a ser prolatado, encaminhando ao TCU, no prazo de trinta dias, comprovante da data de ciência pelo (a) interessado (a) , nos termos do art. 4º, § 3º, da Resolução TCU 170/2004.
f.	promova a exclusão, no prazo 15 (quinze) dias, contados a partir da ciência desta deliberação, sujeitando-se a autoridade administrativa omissa à responsabilidade solidária, da rubrica apontada em face de manifesta ilegalidade, uma vez que o seu pagamento não encontra respaldo na jurisprudência deste Tribunal."
	É o relatório.

não há

Procuradora-Geral Cristina Machado da Costa e Silva.

APOSENTADORIA. vpni da lei 12.716/2012. rubrica judicial não absorvida por ocasião de alterações na estrutura remuneratória. ilegalidade. determinações. ciência.

APOSENTADORIA (APOS)

Secretaria de Fiscalização de Integridade de Atos e Pagamentos de Pessoal e de Benefícios Sociais (Sefip).

Cuida o processo de ato de aposentadoria emitido pelo Departamento Nacional de Obras Contra as Secas - DNOCS.
2.	A secretaria especializada, com o apoio do Ministério Público junto ao TCU, propõe que a concessão seja considerada ilegal em razão de ter sido consignada parcela relativa à VPNI da Lei 12.716/2012 sem sua devida absorção por alterações remuneratórias ocorridas posteriormente.
3.	No mérito, acompanho a proposta de considerar ilegal a concessão, com fundamento nas seguintes considerações.
4.	Sobre a parcela indicada, trata-se de vantagem que foi originalmente instituída pelo Decreto-Lei 2.438/1988, a título de complementação salarial, posteriormente abordada pela Lei 11.314/2006 e finalmente delineada nos termos do art. 14 da Lei 12.716/2012:
"Art. 14. A Vantagem Pessoal Nominalmente Identificada - VPNI de que trata o art. 9º da Lei no 11.314, de 3 de julho de 2006, a partir de 1º de fevereiro de 2012, será devida nos percentuais de 100% (cem por cento) para os ocupantes de cargos de nível superior e de 70% (setenta por cento) para os ocupantes de cargos de nível intermediário, incidentes sobre o vencimento básico do respectivo padrão em que o servidor encontrava-se posicionado em 1º de fevereiro de 2012.
Parágrafo único. A VPNI de que trata o caput deste artigo não servirá de base de cálculo para nenhuma outra vantagem ou gratificação e será gradativamente absorvida por ocasião do desenvolvimento no cargo por progressão ou promoção ordinária ou extraordinária, da reorganização ou da reestruturação dos cargos ou das remunerações previstas na Lei nº 11.314, de 3 de julho de 2006, da concessão de reajuste ou vantagem de qualquer natureza e estará sujeita exclusivamente à atualização decorrente de revisão geral da remuneração dos servidores públicos federais."
5.	Referida vantagem deveria, portanto, ser paga na forma de VPNI, a ser absorvida por ocasião de reajuste remuneratório de qualquer natureza. Ocorre que, segundo consta do ato, a continuidade do pagamento imune a absorções decorre de decisão prolatada no Mandado de Segurança Coletivo 0800320.97.2014.4.05.8100 - Tribunal Regional Federal da 5ª Região. Dali, se extrai a seguinte disposição:
"10. Apelação provida  para conceder a segurança e determinar liminarmente à autoridade impetrada que se abstenha de descontar ou restabeleça o pagamento da rubrica VPNI-Art.14 Lei 12.176/12 dos substituídos nos valores anteriormente percebidos, devendo abster-se de descontar da referida rubrica qualquer valor percebido à título das variações de pontuação das gratificações de desempenho GDPGPE e/ou GDACE, para mais ou para menos, referenciadas nas Leis nº 12.702/2012 e 12.778/2012."
6.	Por aí se vê que a decisão judicial apenas protege a absorção da VPNI em razão de variações na pontuação das gratificações de desempenho GDPGPE e da GDACE. Significa que não há suporte judicial a permitir a manutenção da VPNI sem sua devida absorção por reestruturações ocorridas na parte não variável da remuneração, o que contempla a parte fixa das referidas gratificações de desempenho.
7.	Nessa linha, aliás, tem se firmado a jurisprudência do TCU, segundo a qual alterações na parcela fixa dessas gratificações devem dar ensejo à aplicação do parágrafo único do art. 14 da Lei 12.716/2012 (Acórdãos 451/2020, 18.594/2021, 519/2022, 2.841/2022, todos da Primeira Câmara; Acórdãos 3.134/2022, 3.776/2022, 4.139/2022, todos da Segunda Câmara) .
8.	No caso, observou-se que não houve a devida absorção da VPNI pelas alterações remuneratórias ocorridas posteriormente, o que impõe a chancela de ilegalidade ao ato, com negativa de registro e com as determinações corretivas pertinentes. 
9.	Por fim, deve ser dispensada a devolução dos valores indevidamente recebidos de boa-fé, consoante o enunciado 106 da súmula da jurisprudência do TCU.
	Ante o exposto, voto por que o Tribunal adote a deliberação que ora submeto à apreciação deste Colegiado.
	TCU, Sala das Sessões Ministro Luciano Brandão Alves de Souza, em 23 de agosto de 2022.
Ministro BRUNO DANTAS
Relator